【裁判字號】    99,易,143
【裁判日期】    990521
【裁判案由】    傷害
【裁判全文】
臺灣嘉義地方法院刑事判決               99年度易字第143號
公  訴  人  臺灣嘉義地方法院檢察署檢察官
被      告  戊○○
            庚○○
            己○○
            甲○○
上列被告等因傷害案件，經檢察官提起公訴（98年度偵字第5947
號），本院判決如下：
    主  文
戊○○、庚○○、己○○、甲○○均無罪。
    理  由
一、公訴意旨略以：戊○○係庚○○及己○○之父，渠等與甲○○係鄰居；緣戊○○等人位於嘉義縣溪口鄉美北村5 鄰崙尾
    28號住處所裝設之排油煙機煙管位置略有不當，致使油煙、
    廢氣不時飄入甲○○住處，甲○○多次抱怨均未獲得改善；
    甲○○於民國98年5 月28日15時許，步行至上址，持自備之
    肥料袋揉成團狀塞入該排油煙機煙管內，以阻止排煙；嗣於
    同日19時許，戊○○發覺有異，料想係甲○○所為，隨即報
    警處理，約10分鐘後，警員丁○○抵達上址，並與戊○○、
    庚○○及己○○聯袂前往甲○○位於嘉義縣溪口鄉美北村5
    鄰崙尾29號住處瞭解事情經過；甲○○對警員丁○○說明事
    情經過時，戊○○、庚○○及己○○等人不滿其內容，而與
    甲○○互相叫罵，甲○○竟基於傷害之犯意，迅速繞過警員
    丁○○，衝向戊○○之方向，並出手打戊○○嘴巴1 下，致
    使戊○○受有右臉腫痛之傷害；戊○○甚為憤怒，基於傷害
    之犯意，立即以腳踢甲○○之腹部1 下，以示報復，而庚○○及己○○見狀，亦均基於傷害之犯意聯絡，出手毆打甲○○，致使甲○○受有胸、腹挫傷血腫之傷害。嗣經甲○○、
    戊○○分別提出告訴，因認被告4 人均涉犯刑法第277 條第
    1 項之傷害罪嫌等語。
二、按：(一)犯罪事實應依證據認定之，無證據不得認定犯罪事實
    ，刑事訴訟法第154 條第2 項定有明文。故事實之認定，應
    憑證據，如未能發現相當證據，或證據不足以證明，自不能
    以推測或擬制之方法，以為裁判基礎。而認定不利於被告之
    事實，須依積極證據，苟積極證據就被告有罪未達無庸置疑
    之地步，而不足為不利於被告事實之認定時，即應為有利於
    被告之認定（最高法院30年上字第816 號、40年台上字第86
    號判例參照）。(二)告訴人之告訴，係以使被告受刑事訴追為
    目的，是其陳述是否與事實相符，仍應調查其他證據以資審
    認（最高法院52年台上字第1300號判例參照），是以告訴人
    之指訴為證據方法，必其指訴無有瑕疵，且查與事實相符，
    始得資為判決之基礎（最高法院79年度台上字第3923號判決
    參照）。又被害人與一般證人不同，其與被告處於絕對相反
    之立場，其陳述之目的，在使被告受刑事訴追處罰，內容未
    必完全真實，證明力自較一般證人之陳述薄弱。故被害人縱
    立於證人地位而為指證及陳述，且其指證、陳述無瑕疵可指
    ，仍不得作為有罪判決之唯一依據，應調查其他證據以察其
    是否與事實相符，亦即仍須有補強證據以擔保其指證、陳述
    之真實性，始得採為斷罪之依據。若被害人之指證本身已有
    重大瑕疵，依嚴格證明之法則，自無法憑為犯罪事實之認定
    （最高法院96年度台上字第2161號判決意旨參照）。(三)刑事
    訴訟法第161 條第1 項規定：檢察官就被告犯罪事實，應負
    舉證責任，並指出證明之方法。因此，檢察官對於起訴之犯
    罪事實，應負提出證據及說服法院之實質舉證責任。倘其所
    提出之證據，不足為被告有罪之積極證明，或其指出證明之
    方法，無從說服法院以形成被告有罪之心證，基於無罪推定
    之原則，自應為被告無罪判決之諭知（最高法院92年台上字
    第128 號判例意旨參照）。
三、公訴意旨認被告4 人涉有上開傷害犯行，係以下列證據為其
    論據：(一)被告兼告訴人甲○○坦承曾打告訴人戊○○嘴巴1
    下，並指訴伊遭到被告戊○○、庚○○及己○○毆打之事實
    。(二)被告兼告訴人戊○○坦承於前揭時、地出腳欲踢告訴人
    甲○○（惟辯稱並未踢到告訴人甲○○），另指訴被告甲○○出手打伊嘴巴1 下。(三)證人乙○○證稱被告戊○○、庚○○及己○○有前揭傷害之事實。(四)證人即警員丁○○證稱被
    告甲○○有衝向告訴人戊○○之舉，以及伊夾在被告庚○○
    、己○○及被告甲○○兩方間，以阻止相互毆打。(五)告訴人
    甲○○就醫之診斷證明書2 份、財團法人嘉義基督教醫院（
    下稱嘉義基督教醫院）回函1 份及病歷1 份。(六)被害報告單
    1 張及照片8 張：證明被告甲○○以肥料袋塞住告訴人戊○○住處排油煙管之情形及兩戶人家之相對位置。訊據被告4
    人固均坦承98年5 月28日當天雙方曾因排油煙機問題，於被
    告甲○○位於嘉義縣溪口鄉美北村5 鄰崙尾29號住處發生爭
    執，惟均矢口否認有何傷害犯行。被告戊○○辯稱：案發當
    天伊本來有要用腳踢告訴人甲○○，但遭阻擋而未踢到。被
    告庚○○、己○○均辯稱：案發當天僅曾與告訴人甲○○有
    言語衝突，並未動手打告訴人甲○○，且當時警員丁○○擋
    在中間，渠等不可能打得到告訴人甲○○之胸、腹部。被告
    甲○○則辯稱：案發當天係因告訴人戊○○一直辱罵伊，伊
    遂以手掩住告訴人戊○○的嘴巴，不是要打告訴人戊○○等
    語。
四、證據能力部分：
    按被告以外之人於審判外之陳述，雖不符刑事訴訟法第159
    條之1 至第159 條之4 之規定，而經當事人於審判程序同意
    作為證據，法院審酌該言詞陳述或書面陳述作成時之情況，
    認為適當者，亦得為證據。當事人、代理人或辯護人於法院
    調查證據時，知有第159 條第1 項不得為證據之情形，而未
    於言詞辯論終結前聲明異議者，視為有前項之同意，刑事訴
    訟法第159 條之5 定有明文。查本件被告4 人及公訴人於言
    詞辯論終結前，對於下述本院採為認定事實依據之各項言詞
    及書面供述證據，均未就證據能力聲明異議，復經本院於審
    理時逐一提示予被告4 人及公訴人表示意見，本院審酌該等
    供述證據之取得過程並無瑕疵，與本案待證事實間復具有相
    當之關聯性，以之為本案證據並無不當，自得採為本件認定
    事實之基礎，合先敘明。
五、本院查：
(一)被告戊○○、庚○○、己○○被訴傷害部分：
 1、告訴人甲○○曾於案發當日即98年5 月28日19時58分由其子
    陳啟煌陪同至嘉義基督教醫院就診，主訴被隔壁用手打到胸
    部及腹部，前胸有發紅，經診斷受有胸及腹挫傷血腫，共6
    ×3 公分面積之傷害；並於98年5 月30日至財團法人佛教慈
    濟綜合醫院大林分院（下稱慈濟醫院大林分院）就診，經診
    斷受有胸壁挫傷之傷害等情，有嘉義基督教醫院出具之診斷
    證明書、98年12月2 日嘉基醫字第981200013 號函、99年4
    月15日嘉基醫字第990400183 號函暨告訴人甲○○之病歷影
    本，以及慈濟醫院大林分院出具之診斷證明書、99年4 月22
    日慈醫大林文字第990770號函暨告訴人甲○○之病歷影本等
    在卷足稽（見警卷第21至22頁、偵卷第42至48頁、本院卷第
    101 至114 頁），堪認告訴人甲○○確受有前述傷害。惟其
    所受傷害是否係遭被告戊○○、庚○○、己○○毆打所致，
    尚須依其他證據加以判斷。
 2、經查，就案發當日之情形，告訴人甲○○先於警詢中證稱：
    案發當天被告戊○○先以三字經辱罵伊，伊忍受不了就上前
    打被告戊○○一耳光，後來被告戊○○就用腳踢伊腹部，再
    來被告庚○○、己○○就打伊胸部等語（見警卷第9 至11頁
    ）；嗣於偵查中證稱：當天被告戊○○先罵伊，伊想要揮拳
    打戊○○的嘴，戊○○就用腳踢伊腹部1 次，伊就到旁邊去
    ，警察就圍著伊，被告庚○○、己○○就朝伊胸口打，而且
    還有他們家的親戚抓住伊的雙手等語（見偵卷第16頁）；復
    於本院審理中陳稱：當天伊並未打戊○○，是戊○○一直罵
    伊，伊要過去用手掩住戊○○的嘴巴，戊○○腳就踢過來了
    ，結果伊就撞倒警察，己○○一直指著伊的頭，後來還打伊
    、踹伊等語（見本院卷第38、131 頁）。是告訴人甲○○就
    案發當日係遭何人打、踹或抓住雙手，前後所述已有不一。
    且依證人即當日到場處理之警員丁○○所為證述，案發當天
    在現場時，告訴人甲○○僅表示她有被戊○○踢到（見本院
    卷第59至60頁）；另依卷附嘉義基督教醫院病歷之記載，告
    訴人甲○○98年5 月28日就醫時，係主訴「被隔壁用手打到
    胸部及腹部」（見本院卷第103 頁），間隔2 日至慈濟醫院
    大林分院就醫時，亦係自訴「2 天前被人使用拳頭打傷前胸
    部」、「被打（拳頭）」（見本院卷第110 、112 頁），並
    未提及遭他人以腳踹傷。是告訴人甲○○所述是否可採，即
    有疑問。
 3、另證人即告訴人甲○○之孫女乙○○雖於警詢中證稱：案發
    當天戊○○有用腳踢甲○○腹部，後來庚○○、己○○用拳
    頭打甲○○胸部（見警卷第16頁）；嗣於偵查中證稱：當天
    戊○○踢甲○○的肚子，後來庚○○、己○○用兩手將甲○○架著，並出手搥甲○○胸口1 、2 下，打完後就整群跑回
    去了（見偵卷第38至39頁）；又於本院審理中改稱：當天戊○○用腳踹甲○○，庚○○、己○○就抱住甲○○打伊胸部
    ，戊○○的2 個孫子辛○○、郭宗祐抓著甲○○的手等語（
    見本院卷第65至71頁）；其所為證述亦前後不一，且與其弟
    即告訴人甲○○之孫丙○○於本院審理中證稱：當天是辛○○、郭宗祐各抓住甲○○一邊手掌，由戊○○、庚○○、己○○一起打甲○○，庚○○、己○○用手打甲○○胸部、戊○○用腳踹甲○○肚子，打及踹很多下等語（見本院卷第75
    至76頁）不符。況若依乙○○、丙○○前揭證述，告訴人甲○○案發當日係遭被告戊○○、庚○○、己○○以手打胸部
    、以腳踹腹部多下，衡情告訴人甲○○應會受有多處傷害，
    惟告訴人甲○○於案發當日赴嘉義基督教醫院就診後，經診
    斷僅有胸部4 ×3 公分、腹部3 ×3 公分2 處挫傷血腫（見
    本院卷第104 頁），且受傷面積非廣；告訴人甲○○復於間
    隔2 日後至慈濟醫院大林分院就醫，經診斷則僅有胸壁挫傷
    （見警卷第21頁、本院卷第113 頁），未提及腹部所受傷害
    ，足見告訴人甲○○案發後雖一度有腹部挫傷血腫之情況，
    然並非嚴重，應無可能係遭他人以腳踹腹部多下所致。且證
    人乙○○自陳其身高178 公分，體型遠較被告庚○○、己○○高壯，有採證照片附卷可參（見本院卷第67、86頁）；證
    人丙○○亦證稱其身高169 公分，案發當日與其姐乙○○全
    程在場目擊衝突經過，其舅舅即告訴人甲○○之子陳啟煌當
    時在屋內，衝突結束後才出來（見本院卷第73至74頁）；若
    果如渠等所述，當天係由辛○○、郭宗祐各抓住告訴人甲○○一邊手掌，再由被告戊○○、庚○○、己○○一起打甲○○，衡諸常情，證人乙○○、丙○○應無可能坐視祖母甲○○遭多人圍毆，而會出手相救，縱因年幼怕事，至少亦會向
    當時人在家中之舅舅陳啟煌求援，要求其出面幫忙；惟證人
    乙○○、丙○○竟證稱：因怕被打、怕犯罪而未出面保護甲○○，未進屋叫陳啟煌出來（見本院卷第67、73至74頁），
    顯有違常情。是證人乙○○、丙○○之證述亦難以採信。
 4、況查，證人即當日到場處理之警員丁○○迭於偵查及本院審
    理中證稱：伊當天並未看到被告戊○○有踢或打告訴人甲○○的動作，亦未看到被告庚○○、己○○1 人拉甲○○1 隻
    手打她的胸部及腹部，或有其他郭家人在場，當天伊係擋在
    兩方人馬中間勸阻，庚○○、己○○、甲○○隔著伊互相用
    手揮來揮去，伊覺得他們未必打得到對方等語（見偵卷第23
    至24頁、本院卷第55至64頁）。而警員丁○○與告訴人甲○○、被告戊○○、庚○○、己○○等均無親屬關係或特殊情
    誼，衡情應無可能故意偏袒一方而為不實證述。另觀本院依
    證人丁○○所述當庭拍攝之案發當日相關人員站立位置模擬
    照片（見本院卷第85頁），當時警員丁○○係站在中間，並
    舉雙手阻隔雙方，以避免發生衝突，告訴人甲○○、被告庚○○及己○○則係分別站立於警員丁○○之兩側，告訴人甲○○之身高較矮，被告庚○○、己○○較高，則依當日雙方
    所站位置及身高，被告庚○○、己○○應無可能伸手越過警
    員丁○○而毆打告訴人甲○○之胸部。且案發當日係由被告
    戊○○報案，警員丁○○接獲報案後即到場瞭解情形，並全
    程在場阻止雙方發生衝突，業據證人丁○○證述在卷（見本
    院卷第55至64頁），若被告戊○○等有意仗恃人數優勢傷害
    告訴人甲○○，應無可能主動報案要求警員前往現場處理，
    且於警員丁○○在場時公然毆打告訴人甲○○。
 5、綜上所述，告訴人甲○○證稱案發當日曾遭被告戊○○以腳
    踹腹部、遭被告庚○○及己○○徒手毆打胸部等情，其證述
    前後不一，且與前揭病歷所載主訴內容不符，顯有瑕疵；證
    人乙○○、丙○○之證述亦矛盾不一，且悖於常情，而難以
    採信。至公訴人所舉其餘證據，即警員丁○○之證述，以及
    嘉義基督教醫院、慈濟醫院大林分院之診斷證明書暨病歷、
    被害報告單及現場照片等，均僅能證明告訴人甲○○與被告
    戊○○、庚○○、己○○曾於上開時、地因排油煙機設置問
    題發生爭執，以及告訴人甲○○確有受傷，惟尚無從證明該
    等傷勢係由何人以何方式造成，自不得僅以告訴人甲○○有
    受傷之事實，遽行推論係遭被告戊○○、庚○○、己○○毆
    打所致。
(二)被告甲○○被訴傷害部分：
 1、查告訴人戊○○於警詢及偵查中證稱：案發當日被告甲○○
    出手打伊右臉1 耳光，致伊右臉腫痛受傷，但未就醫，所以
    無診斷證明書（見警卷第2 頁、偵卷第15頁）。被告甲○○
    亦於警詢及偵查中自承：案發當日伊因遭被告戊○○辱罵，
    忍受不住而徒手打戊○○嘴巴1 下（見警卷第13頁、偵卷第
    37頁）；雖其嗣於本院審理中改稱：當天只是要用手摀住戊○○的嘴巴，不是要打戊○○。惟被告甲○○曾於案發當日
    揮手碰觸告訴人戊○○臉部之事實，應堪認定。
 2、然按刑法之傷害罪，以有傷害人之意思並發生傷害之結果者
    始能成立，若加害者以傷害人之意思而加暴行，尚未發生傷
    害之結果，除法律對於此項暴行另有處罰規定者外，自不成
    立何種罪名（最高法院23年上字第763 號判例參照）。是被
    告甲○○案發當日揮手碰觸告訴人戊○○臉部時，其力道如
    何、是否足以成傷，即需有積極證據以為認定。然依警員丁○○之證述，當天雙方爭執完後，僅被告甲○○表示有受傷
    ，伊沒有仔細看告訴人戊○○，不清楚戊○○臉部有無紅腫
    情況，98年6 月13日戊○○至警局製作筆錄，提及案發當天
    有受傷、臉部有腫痛情況時，伊亦未拍照或仔細檢視有無該
    等情況（見本院卷第59、63頁）。至證人即戊○○之孫辛○○雖於本院審理中證稱：案發當天伊有看到被告甲○○打戊○○一巴掌，被告甲○○係以右手打戊○○之左臉頰，打下
    去的時候有聲音，打完之後伊有看到戊○○左臉頰紅腫等語
    （見本院卷第78、80頁）；惟其證述之告訴人戊○○受傷部
    位為左臉頰，顯與戊○○所述之右臉頰不符，是證人辛○○
    之證述是否可採，即非無疑。
 3、本件既僅有告訴人戊○○之指述，而無可信之證人證述，或
    告訴人戊○○就醫之診斷證明書、受傷部位之照片等證據以
    為補強，自不足以擔保告訴人戊○○指述之真實性，即不得
    遽行推論被告甲○○上開所為已發生傷害之結果，而令其負
    傷害罪責甚明。
六、綜上所述，本件公訴人所提出之證據資料，既不足以說服本
    院形成被告4 人有罪之確信，復查無其他證據足認被告4 人
    有公訴人所指傷害犯行，揆諸前揭法條及最高法院判例之意
    旨，即應就被告4 人均為無罪判決之諭知，俾免冤抑。
據上論斷，應依刑事訴訟法第301 條第1 項，判決如主文。
本案經檢察官楊騏嘉到庭執行職務
中    華    民    國    99    年    5    月    21     日
                  刑事第三庭  法  官  陳 蒨 儀
以上正本證明與原本無異。
如不服本判決應於收受判決後10日內向本院提出上訴書狀，並應
敘述具體理由；其未敘述上訴理由者，應於上訴期間屆滿後20日
內向本院補提理由書（均須按他造當事人之人數附繕本）「切勿
逕送上級法院」。告訴人或被害人如對於本判決不服者，應具備
理由請求檢察官上訴，其上訴期間之計算係以檢察官收受判決正
本之日期為準。
中    華    民    國    99    年    5     月    21    日
                              書記官  楊 國 色

司法院資訊處製作；財團法人民間司法改革基金會備份。
